【裁判字號】    96,重上,621
【裁判日期】    970722
【裁判案由】    所有權移轉登記等
【裁判全文】
臺灣高等法院民事判決                 96年度重上字第621號
上  訴  人  戊○○
訴訟代理人  陳佳俊律師
參  加  人  丙○○
            丁○○
共      同
訴訟代理人  孫天麒律師
參  加  人  乙○○
上三參加人
共      同
訴訟代理人  趙培宏律師
            薛雅之律師
            邱任晟律師
被  上訴人  甲○○（原名:周美華）
訴訟代理人  吳雨學律師
上列當事人間請求所有權移轉登記等事件，上訴人對於中華民國
96年10月19日臺灣臺北地方法院96年度重訴字第117號第一審判
決提起上訴，本院於97年7月1日言詞辯論終結，判決如下：
    主  文
上訴駁回。
第二審訴訟費用由上訴人負擔。
因參加訴訟所生之費用，由參加人負擔。
    事實及理由
一、按訴訟全部或一部之裁判，以他訴訟之法律關係是否成立為
    據者，法院得在他訴訟終結前以裁定停止訴訟程序，民事訴
    訟法第182條第1項定有明文。此係指他訴訟之法律關係是否
    成立，為本件訴訟先決問題者而言，若他訴訟是否成立之法
    律關係，並非本件訴訟之先決問題，則其訴訟程式即毋庸中
    止（停止）（最高法院18年抗字第56號判例參照）。本件參
    加人以坐落台北市○○區○○段2小段（下稱系爭地段）第
    490、493、493之3、493之4、493之5、493之6地號土地，為
    參加人及上訴人所共有，參加人丙○○、丁○○就系爭地段
    第493、493之3、493之4、493之5、493之6等地號土地，已
    訴請上訴人分別移轉登記應有部分各四分之一予參加人丙○
    ○、丁○○，目前繫屬於臺灣士林地方法院（下稱士林地院
    ）97年度重訴字第6號，尚未判決確定，因該訴訟之法律關
    係對於參加人是否為系爭土地共有人及得否行使優先承買權
    有關，為免裁定歧異，於該案判決確定前應停止訴訟云云。
    惟本件係被上訴人訴請上訴人移轉系爭土地所有權，純屬被
    上訴人與上訴人間買賣契約履行之問題，參加人是否為系爭
    土地共有人及得否行使優先承買權等問題，並非本件訴訟先
    決問題，是本件無停止訴訟必要，先予說明。
二、被上訴人主張：伊前於民國（下同）93年3月29日向上訴人
    購買其所有坐落系爭地段第490、493及493之3地號土地三筆
    （其中493之3地號土地，於93年6月8日分割出493之4地號土
    地1筆；又於93 年8月13日逕為分割出493之5、493之6地號
    土地2筆，以下合稱系爭土地），約定買賣總價款為新台幣
    （下同）6800萬元，並訂有不動產買賣契約書（下稱系爭買
    賣契約），伊於93年4月8日已依約支付買賣價款至第2期款
    合計4420萬元予上訴人。惟伊於93年6月初發現系爭地段第
    490地號土地應有部分四分之三，於93年6月1日已被乙○○
    等人聲請假處分並查封限制登記；另系爭地段第493及493之
    3地號土地應有部分四分之一，亦於93年7月19日為乙○○聲
    請假處分並查封限制登記。嗣乙○○等人對上訴人提起請求
    所有權移轉登記事件之訴訟，業經最高法院96年度台上字第
    660號及同院96年度台上字第933號民事判決，駁回上訴人之
    上訴，即判決確定上訴人應將系爭地段第490、493及493之3
    地號土地所有權應有部分各四分之一移轉登記予乙○○、丙
    ○○及丁○○等3人。故上訴人就系爭土地應有部分各四分
    之三部分，對於伊所負移轉登記並交付土地之債務已屬給付
    不能，爰依民法第226條及第256條之規定，就兩造間系爭土
    地應有部分各四分之三之買賣契約部分，解除契約，並業以
    96年7月23日民事準備書續(一)狀繕本送達上訴人，作為解除
    權行使之意思表示，上訴人自應依系爭買賣契約移轉系爭土
    地應有部分四分之一予伊，並依比例返還買賣價款2720萬元
    。爰依買賣契約、契約解除回復原狀之法律關係，聲明：(1)
    上訴人應將系爭土地應有部分各四分之一之所有權移轉登記
    予伊。(2)上訴人應給付伊2720萬元，及自93年4月8日起至清
    償日止，按年息百分之五計算之利息。原審判命上訴人應將
    系爭土地應有部分各四分之一之所有權移轉登記予被上訴人
    ，並判命上訴人給付2720萬元本息。上訴人不服提起上訴，
    被上訴人於本院聲明：上訴駁回。
三、上訴人則以：系爭土地於過戶前遭伊兄長三人假處分（關於
    假處分之本案訴訟，已判決確定），伊迄今仍無法排除存在
    系爭土地上之假處分。而被上訴人已於93年6月9日委請長橋
    法律事務所以93年長橋字第609號函，限伊於文到5日內將假
    處分之限制登記塗銷，否則即行解除系爭買賣契約，惟伊於
    被上訴人所附之期限內確實未能將假處分之限制登記排除，
    且自被上訴人催告後已經過相當期間，是雙方買賣契約應已
    解除無疑，是被上訴人已無法主張伊負有移轉系爭土地所有
    權之義務。又系爭買賣契約係以單一定價方式買賣，被上訴
    人亦要求須完整取得系爭土地，故本件為單一買賣契約，屬
    不可分之債，依雙方訂約的目的被上訴人無從一部解除契約
    ，兩造買賣契約應已全部解除，被上訴人自不得請求伊移轉
    系爭土地應有部分四分之一，及依比例返還買賣價款等語，
    資為抗辯。並於本院聲明：(1)原判決廢棄。(2)被上訴人在第
    一審之訴及假執行之聲請均駁回。
四、參加人則以：伊等業已登記為系爭土地之共有人，並就系爭
    土地之出賣向兩造行使土地法第34條之1所規定之優先承買
    權，系爭土地所有權既尚未移轉登記予被上訴人，為實現優
    先承買權之立法目的，被上訴人自不得請求上訴人移轉系爭
    土地所有權應有部分四分之一。又契約所定給付是否可分，
    應屬契約解釋之問題，自須以立約當時之情況為判斷基準，
    不能將契約履行產生問題後，當事人之補救措施列入考慮。
    故縱認上訴人曾試圖移轉部分系爭土地予被上訴人，僅係為
    了有談判籌碼，要與給付是否可分之問題無關。系爭買賣契
    約之訂約本旨，在以全部土地供作建築房屋之基地，其移轉
    土地之給付自屬不可分，即無准許被上訴人部分解除契約之
    餘地。被上訴人既已委請吳雨學律師以93年6月9日93年長橋
    字第0609號函發函為解除契約之意思表示，且上開函件亦無
    載明僅為一部解除之意思表示，依法即生全部契約解除之法
    律效果，被上訴人依業已溯及失效之系爭買賣契約請求移轉
    系爭土地應有部分四分之一，自無理由等語，資為抗辯。並
    聲明如上訴人之聲明。
五、兩造不爭執事項：
  (一)被上訴人於93年3月29日向上訴人購買其所有系爭地段第490
    、493及493之3地號土地三筆，約定買賣總價款為6800萬元
    。其中系爭493之3地號土地，於93年6月8日分割出493之4地
    號土地1筆，又於93年8月13日逕為分割出493之5、493之6地
    號土地2筆。被上訴人於93年4月8日已依約支付買賣價款至
    第2期款合計4420萬元予上訴人，有土地登記謄本、不動產
    買賣契約書、支票等件影本附卷可參（見士林地院95年度補
    字第45號卷第9至27頁）。
  (二)系爭地段第490地號土地應有部分各四分之一，業經士林地
    院94年度重訴字第16號、本院95年度重上字第52號、最高法
    院96年度台上字第660號判決移轉登記予乙○○、丙○○、
    丁○○確定，並經丙○○、丁○○移轉登記在案。系爭地段
    第493及493之3地號土地應有部分各四分之一，則經士林地
    院94年度訴字第67號、本院95年度上字第110號、最高法院
    96年度台上字第933號判決移轉登記予乙○○確定。
  (三)被上訴人曾於93年6月9日委請吳雨學律師發函，表明上訴人
    應於5日內負責塗銷假處分限制登記，倘逾期置之不理，即
    解除系爭買賣契約。
六、被上訴人又主張：上訴人無法履行系爭買賣契約之全部，業
    經伊一部解除契約，而請求上訴人移轉系爭土地應有部分四
    分之一及依比例返還買賣價金等語。惟此為上訴人及參加人
    等所否認，並以前開情詞置辯，則本件所應審究者厥為：(一)
    參加人主張優先承買權有無理由？(二)系爭買賣契約是否因被
    上訴人於93年6月9日委請律師發函而全部解除？(三)被上訴人
    得否為一部解除契約而請求上訴人移轉系爭土地應有部分四
    分之一及依比例返還買賣價金？茲分別論述如下：
  (一)參加人主張優先承買權有無理由？
    1.按信託法施行前所謂信託行為，係指信託人將財產所有權
      移轉與受託人，使其成為權利人，以達到當事人間一定目
      的之法律行為而言。受託人在法律上為所有人，其就受託
      財產所為之一切處分行為完全有效，縱令其處分行為違反
      信託之內部約定，在受託人未將受託財產移還信託人之前
      ，不能謂該財產仍為信託人所有（最高法院八十四年度台
      上字第一○九五號裁判意旨參照）。
    2.經查，被上訴人係於93年3月29日與上訴人簽立系爭買賣
      契約，買賣標的為本件不動產全部，雖參加人事後假處分
      本件不動產，並於士林地院94年度訴字第67號所有權移轉
      登記事件訴訟中，以起訴狀繕本之送達作為終止參加人與
      上訴人間借名或信託契約之意思表示（參見本件不動產登
      記謄本記載及參加人請求上訴人移轉所有權登記之相關判
      決書內容），然而：(1)參酌上揭最高法院見解，受託人未
      將受託財產移還信託人之前，參加人並不能以信託之內部
      約定而主張共有權對抗被上訴人；(2)系爭買賣契約成立時
      ，參加人尚未終止信託關係，亦即當時參加人對上訴人尚
      無請求移還信託財產之法律基礎，根本不存在法律上任何
      共有關係，自無共有人優先承買權可言；(3)參加人與上訴
      人間內部之信託關係，並未顯示於土地登記簿，若容許此
      等情況參加人得主張優先承買權對抗被上訴人，顯與土地
      法第43條所規定登記之絕對效力有違，而損及交易安全；
      (4)綜上，參加人就系爭土地應有部分四分之一主張優先承
      買權，為無理由。
  (二)系爭買賣契約是否因被上訴人於93年6月9日委請律師發函而
    全部解除？
    被上訴人主張：伊雖於93年6月9日發函促請上訴人解決假處
    分問題，而上訴人迄今無法解決，然伊所定催告履行之期間
    僅有5日，顯不相當，至多僅取得契約解除權，仍待伊另為
    解約之意思表示，始生解除契約之效力。且上訴人於催告期
    限內並非置之不理，而係出面試圖處理解除限制登記及系爭
    地段第493地號土地既有巷道之相關事宜，並仍欲繼續履行
    當時尚未被假處分之系爭地段第493及493之3地號土地過戶
    予伊，足證系爭契約並未全部解除等語。上訴人則抗辯：被
    上訴人於93年6月9日發函促請伊解決假處分問題，否則解除
    契約，然伊無法解決，迄今已過相當期間，兩造買賣契約應
    已全部解除等語。經查：
    1.上訴人於收受上揭律師函後，旋於93年6月11日委任律師
      向士林地院聲請撤銷假處分，並於同日將已向士林地院聲
      請撤銷假處分之書狀傳真予被上訴人，此有士林地院93年
      6月11日之收文章，以及隨後上訴人傳真予被上訴人之聲
      請狀上方寫有2004年6月11日下午1時24分至1時25分之紀
      錄附卷可稽（見原審卷第26至29頁）。嗣上訴人更將其於
      81年間向台北市政府工務局（下稱北市工務局）就有關系
      爭地段第493地號申請過並非既有巷道之公文交付被上訴
      人，俾便被上訴人辦理建築執照，亦有被上訴人提出之前
      開北市工務局之公文在卷可考（見原審第30、31頁），由
      此可知，上訴人於催告期限內並非置之不理，反而於催告
      期限內出面積極處理解除限制登記及系爭地段第493地號
      土地既有巷道之相關事宜。
    2.證人即鈞弘建設股份有限公司（下稱鈞弘公司）工務部經
      理江昆棠於原審證稱：被上訴人向上訴人買土地，鈞弘公
      司與被上訴人合建，93年6月11日為假處分問題，上訴人
      曾傳真向法院聲請撤銷假處分的書狀至鈞弘公司，93年6
      月下旬上訴人另提供一份非既成道路之證明以利聲請建照
      ，93年8、9月兩造及上訴人兄長仍在協調和解等語（見原
      審卷第59、60頁）；證人即鈞弘公司前業務部經理賴峻龍
      亦於原審證稱：93年6月下旬上訴人至鈞弘公司，希望被
      上訴人給上訴人一點時間與上訴人的兄弟解決，並就當時
      尚未假處分之土地應有部分先辦理過戶，一個月以後來辦
      後續幾筆過戶的事情，但後來辦過戶程序中發現又有假處
      分的事情等語（見原審卷第63頁）；證人即承辦代書蔡文
      城亦於原審證稱：93年7月28日確有再去送件，希望就當
      時認為尚未遭假處分部分之土地應有部分進行移轉，結果
      因為又有假處分故聲請過戶被駁回等語（見原審卷第65頁
      ）；證人即承辦代書彭如玉則於原審證稱：兩造只有談到
      剩下部分要過戶，沒有聽到要解除契約等語（見原審卷第
      67頁）；另證人即鈞弘公司總經理宋承駿於原審證稱：93
      年6月下旬上訴人曾至鈞弘公司提供一份非既成道路之證
      明以利聲請建照，7月也約代書辦理當時認為尚未假處分
      部分之過戶手續，上訴人且因缺件而事後補件予代書，撤
      銷假處分遭遇障礙後，8月之後有進行協調等語（見原審
      卷第72、73頁）。而上訴人確於93年7月28日委請蔡文城
      及彭如玉代書就系爭地段第493及493-3地號土地向台北市
      中山地政事務所申請登記過戶，惟因系爭地段第493及493
      -3地號土地於93年7月19日又被假處分而遭駁回，亦有土
      地登記申請書、前開地政事務所之登記案件收據及駁回通
      知書在卷可稽（見原審卷第35至38頁），足證上訴人於逾
      催告期限後，仍想儘速依系爭買賣契約繼續履行過戶予被
      上訴人之義務。
    3.綜上，被上訴人雖於93年6月9日委請律師發函，表明上訴
      人應負責塗銷假處分限制登記，倘逾期置之不理，即解除
      系爭買賣契約，然上訴人並無置之不理之情況，且於逾催
      告期限後，仍出面積極與被上訴人聯繫、洽商解決方案，
      並達成尚未假處分部分，依系爭買賣契約繼續履行之合意
      ，系爭買賣契約自未因被上訴人委請律師發函而全部解除
      。
  (三)被上訴人得否為一部解除契約而請求上訴人移轉系爭土地應
    有部分四分之一及依比例返還買賣價金？
    1.兩造對於另案判決認定上訴人就系爭土地所有權應分別移
      轉予參加人乙○○、丙○○、丁○○各四分之一之事實不
      爭執，已詳如前所述，且被上訴人曾以參加人身分參與該
      另案訴訟，應受民事訴訟法第63條第1項前段所規定參加
      效力之拘束，故被上訴人就系爭土地所有權應有部分四分
      之三部分，接受參加人乙○○、丙○○、丁○○具有權利
      之事實，而於96年7月23日以民事準備書續(一)狀繕本送達
      上訴人，作為向上訴人為一部解除買賣之意思表示，誠屬
      合理之處置方式。則被上訴人請求上訴人應將系爭土地應
      有部分各四分之一之所有權移轉登記予被上訴人，並依比
      例返還價金2720萬元（已付4420萬元，扣除1700萬元買賣
      不動產應有部分四分之一之價款）以回復原狀，自屬有據
      ，應予准許。
    2.上訴人雖抗辯：系爭買賣契約係買賣土地所有權全部，為
      單一定價方式買賣，屬不可分之債，被上訴人無從一部解
      除契約及請求比例返還價金云云。惟查，所謂「可分之給
      付」，即為一個給付可分為數個給付，仍無損其性質或價
      值者，依系爭買賣契約之內容以觀，上訴人就其所有系爭
      土地應有部分各四分之一部分，既無給付不能之情事，且
      地政機關實務上及法令上亦均准將系爭土地應有部分各四
      分之一為移轉之登記，更無損其性質或價值之可言，系爭
      買賣契約自屬可分之給付。且依前揭證人賴峻龍、蔡文城
      、彭如玉、宋承駿之證言，均顯示當初上訴人曾試圖就原
      未遭假處分之土地應有部分移轉登記予被上訴人，後因該
      部分亦遭假處分而作罷，足見兩造當事人之真意，並未認
      為本件買賣屬於不可分之債。再依民法第226條第2項：「
      給付一部不能者，若其他部分之履行，於債權人無利益時
      ，債權人得拒絕該部之請求，請求全部不履行之損害賠償
      。」之反面解釋，被上訴人既認為請求系爭土地移轉四分
      之一對其仍有利益，而請求移轉系爭土地應有部分四分之
      一及依比例返還買賣價金以回復原狀，於法並無不合，至
      被上訴人取得系爭土地後，欲將該土地作為何用，自非上
      訴人及參加人所得置喙，上訴人此部分之抗辯，自不足採
      。況本件係因可歸責上訴人之事由，造成被上訴人只得請
      求一部履行，上訴人空言依比例計算應返還之買賣價金是
      否公平有爭議，惟並未具體說明有何不公平之情，亦非可
      採。
七、綜上所述，被上訴人主張：上訴人無法履行系爭買賣契約之
    全部，業經伊一部解除契約，為可採。上訴人抗辯：被上訴
    人於93年6月9日發函促請伊解決假處分問題，否則解除契約
    ，然伊迄今無法解決，系爭買賣契約應已全部解除，為不可
    採。從而，被上訴人本於買賣一部履行契約及一部解除契約
    依比例返還價金之法律關係，請求上訴人應將系爭地段第
    490、493、493之3、493之4、493之5、493之6地號土地應有
    部分各四分之一之所有權移轉登記予被上訴人，並給付2720
    萬元，及自93年4月8日起至清償日止，按年息百分之五計算
    之利息，為有理由，應予准許。是則原審判命上訴人應將系
    爭土地應有部分各四分之一之所有權移轉登記予被上訴人，
    並給付2720萬元本息予被上訴人，暨依兩造之聲請以供擔保
    為條件，為准、免假執行之宣告，核無不合。上訴意旨指摘
    原判決不當，求予廢棄改判，為無理由，應予駁回。
八、本件事證已臻明確，兩造其餘陳述及攻擊防禦方法，經審酌
    後核與判決結果不生影響，不再一一論述，附此敘明。
據上論結，本件上訴為無理由，依民事訴訟法第449條第1項、第
78條、第86條第1項前段，判決如主文。
中    華    民    國    97    年    7     月    22    日
                    民事第三庭
                        審判長法  官 林敬修
                              法  官 藍文祥
                              法  官 黃騰耀
正本係照原本作成。
如不服本判決，應於收受送達後20日內向本院提出上訴書狀，其
未表明上訴理由者，應於提出上訴後20日內向本院補提理由書狀
（均須按他造當事人之人數附繕本）上訴時應提出委任律師或具
有律師資格之人之委任狀；委任有律師資格者，另應附具律師資
格證書及釋明委任人與受任人有民事訴訟法第466條之1第1項但
書或第2項（詳附註）所定關係之釋明文書影本。
中    華    民    國    97    年    7     月    23    日
                              書記官 秦仲芳
附註：
民事訴訟法第466條之1（第1項、第2項）：
對於第二審判決上訴，上訴人應委任律師為訴訟代理人。但上訴
人或其他法定代理人具有律師資格者，不在此限。
上訴人之配偶、三親等內之血親、二親等內之姻親，或上訴人為
法認為適當者，亦得為第三審訴訟代理人。人、中央或地方機關
時，其所屬專任人員具有律師資格並經法院


司法院資訊處製作；財團法人民間司法改革基金會備份。
